【裁判字號】    95,建,250
【裁判日期】    970808
【裁判案由】    給付工程款
【裁判全文】
臺灣臺北地方法院民事判決               95年度建字第250號
    原      告  華池企業有限公司
    法定代理人  丁○○
    訴訟代理人  陳鼎正律師
    被      告  堡安消防股份有限公司
    法定代理人  庚○○
    訴訟代理人  林慶雲律師
                楊靖儀律師
                陳正男律師
上列當事人間給付工程款事件，經本院於中華民國97年7月16日
言詞辯論終結，判決如下：
    主  文
被告應給付原告新台幣壹佰玖拾捌萬伍仟貳佰拾柒元及自民國
九十五年十月六日起至清償日止，按年百分之五計算之利息。
原告其餘之訴駁回。
訴訟費用由被告負擔十分之三，餘由原告負擔。
本判決第一項，於原告以新台幣陸拾陸萬元為被告供擔保後，得
假執行。但被告如以新台幣壹佰玖拾捌萬伍仟貳佰拾柒元為原
告預供擔保，得免為假執行。
原告其餘假執行之聲請駁回。
    事實及理由
一、本件依兩造簽訂之花蓮和平電廠消防系統工程施工承攬書第
    19條及長榮航太第二機棚新建工程施工承攬書第22條約定，
    雙方合意以臺灣臺北地方法院為第一審管轄法院，故本院自
    有管轄權。
二、原告起訴主張：伊與被告先後於民國92年12月3日、93年1月
    29日、93 年5月21日先後簽立「花蓮和平電廠消防系統工程
    」、「長榮航太第二機棚新建工程」、「雲林BOO 焚化廠案
    」三件工程合約，因被告數次辦理變更及追加工程，惟未依
    約給付工程款項，尚餘欠下列工程款項：(一)花蓮和平電廠消
    防系統工程部分（下稱花蓮和平電廠工程）：依本合約第12
    條約定，工程變更時得辦理追加減，而本件工程因被告施工
    設計錯誤，業主台灣士敏工程企業股份有限公司（下稱士敏
    公司）要求其重新施作，故被告於94年2月4日決議辦理追加
    工程，其後並會同台灣士敏公司確認追加之項目及金額，嗣
    兩造於94年3月5日協議由被告支付追加工程費用新台幣（下
    同）783,200 元。(二)長榮航太第二機棚新建工程部分（下稱
    長榮第二機棚工程）：1.驗收款部份：合約工程總價2,800
    萬元，驗收款為工程總價5%，經被告及業主即長榮航太科技
    股份有限公司（下稱長榮公司）正式驗收合格並給付被告後
    ，被告應予付清驗收款，然上開條件已實現，被告迄未給付
    驗收款140萬元，卻主張追減278,691元。2.追加款部份：雙
    方辦理追加工程共計1,010萬元，被告僅支付95%，尚餘5%之
    保留款505,000 元未支付。3.重覆扣款：被告核算估驗款時
    已扣除156,972元，嗣於結算時再扣除177,537元，顯重覆扣
    款156,972 元。(三)雲林焚化爐消防工程：1.驗收款部份：工
    程總價715 萬元，驗收款為5%，經被告與台灣士敏公司驗收
    合格，被告迄未支付467,751 元。2.追加款部分：原告於訂
    約後發現被告與台灣士敏公司合約之數量與兩造間之合約數
    量落差甚大，經伊與被告協調後，依被告與台灣士敏公司之
    合約數量及兩造原合約單價辦理追加工程款共計2,700,689
    元，惟被告已向台灣土敏公司領訖款項，卻未支付此部分工
    程款。3.變更工程部份：被告因設計之工程存有瑕疵，伊施
    工完成後，業主反應需進行修改，伊依指示修正部分共支出
    592,736元，被告卻拒為支付。伊曾於94年11月3日發函向被
    告催討及協商付款事宜，未獲置理，爰依承攬合約及協議之
    法律關係請求被告給付工程款及法定遲延利息等情。並聲明
    ：(一)被告應給付原告6,603,348 元及自起訴狀繕本送達翌日
    起至清償日止，按年息5%計算之利息。(二)願供擔保聲請宣告
    假執行。
三、被告則以：(一)花蓮和平電廠工程部分：依系爭合約第5條第3
    款約定，採合約總價統包工程責任施工，不得辦理追加減。
    兩造雖於會議中曾論及辦理追加之事宜，惟伊當場表示業主
    台灣士敏公司如願給付追加款，伊願全數給付予原告，故當
    日會議記錄僅係確認原告提出追加款，伊並即刻同意。嗣經
    徵詢台灣士敏公司意見，台灣士敏公司則以統包工程，不同
    意辦理追加工程款事宜，伊亦無法給付783,200 元予原告。
    (二)長榮第二機棚工程：1.驗收款部分：伊雖未給付原告140
    萬元之驗收款，但驗收款應扣除伊遭業主長榮公司扣款278,
    691元。2.伊對於原告主張追加款505,000元及重覆扣款156,
    972元部分，並無意見。3.抵銷抗辯部分：95年2月21日下午
    ，原告施作之長榮航太第三期維修機棚消防機房內出現泡沫
    洩漏情形，伊會同業主勘查後，發文向長榮公司報告說明原
    委及因應處置外，並以存證信函請求原告支付相關清潔費用
    及進場更換材料，原告雖表示伊不應自行更換設備，惟卻未
    派員進場修復，伊以自行購料修復並清理現場支付2,368,30
    3 元為抵銷。(三)雲林焚化爐消防工程：1.驗收款部分：雲林
    縣政府礙於居民抗爭不核准測試運轉，業主台灣士敏公司迄
    未與伊辦理驗收手續，雖經伊屢次催促，均遭台灣士敏公司
    以上開理由回絕，故本件工程尚未驗收完成。2.追加款部份
    ：雙方並無合意辦理追加之事實，況且本合約係總價承包，
    依系爭合約第10條、第19條之約定，除非法令變更或設計變
    更，否則不得請求加價。而兩造已於94 年5月27日會議同意
    不辦理追加減帳，且伊未向台灣士敏公司領得數量不足之追
    加款項，原告主張自屬無理由。3.變更工程部分：伊並未指
    示原告變更工程，原告提出片面製作之明細表，不足為採，
    況雙方已同意不辦理追加減，故原告請求變更工程款，為無
    理由等語，資為抗辯。並聲明：(一)原告之訴及假執行之聲請
    均駁回。(二)如受不利判決，願供擔保聲請宣告免為假執行。
四、兩造不爭執事項：
(一)、兩造分別於92年12月3日、93年1月29日、93 年5月21日簽立
    「花蓮和平電廠消防系統工程」合約、「長榮航太第二機棚
    新建工程」合約、「雲林BOO焚化廠案」合約，此有工程合
    約書在卷可稽（見本院1卷第11頁至第31頁）。
(二)、長榮第二機棚工程部分，被告應給付原告5%驗收追加款505,
    000元及重覆扣款156,972元（見本院1卷第149頁）。
(三)、台灣士敏公司就雲林焚化爐消防工程之尾款467,151 元尚未
    支付予被告（見本院2卷第345頁）。
五、原告主張三件工程已完工驗收，原告請求被告給付驗收款、
    追加款及工程款共計6,603,348 元及法定遲延利息等情，而
    被告除長榮第二機棚工程，應給付原告5%驗收追加款505,00
    0元及重覆扣款156,972元部分外，餘均予以否認，並以上開
    情詞置辯。則本件兩造之爭點厥為：(一)花蓮和平電廠工程是
    否辦理追加？原告請求被告給付783,200 元，是否有理由？
    (二)被告主張長榮第二機棚工程之驗收款應追減及扣款，是否
    有理由？(三)雲林焚化爐消防工程是否已驗收完成？原告請求
    被告給付工程款，是否有理由？茲分項析述如后：
(一)、花蓮和平電廠工程：
    依花蓮和平電廠工程承攬書第5條第3項、第12條第2項、第3
    項前段之約定，本件工程依合約總價統包工程責任施工，不
    得辦理追加減。除非設計變更或施工範圍變更（須有甲方認
    可之書面憑證），乙方（指原告）不得以任何理由要求追加
    工程費或展延工期。倘因工程變更而須增減工程款或工期時
    ，雙方另行議定之等語。可見本件工程雖屬總價承包，但如
    有工程設計變更之情形，雙方仍得議定工程款之增減。
  1.查兩造於94年2月4日開會討論花蓮和平電廠工程之追加事項
    ，依會議決議第2 點：「堡安公司同意，若業主依上述追加
    金額，經討論議價後所決定可追加之金額全額支付華池公司
    。」、第6 點：「若華池公司不同意士敏公司所核定之追加
    金額，由堡安公司與華池公司另行協商。」（見本院1卷第1
    36頁），顯見兩造達成追加款之給付條件，係以台灣士敏公
    司同意付款為前提，如原告不同意台灣士敏公司核付之金額
    ，則必須與被告另行協商。
  2.嗣原告不同意台灣士敏公司所核定之金額，故兩造於94 年3
    月5日再召開會議，並在會議紀錄第2項中列載11種工項及追
    加金額等情（見本院1 卷第43頁），雖證人即原告副總經理
    己○○於本院審理時證稱：兩造同意依會議紀錄記載11項金
    額來辦理追加款，而會議紀錄所載台灣士敏公司部分，則係
    士敏公司同意支付之金額云云（見本院2卷第103頁），但被
    告台北分公司業務部副總甲○○於本院審時則證稱：伊當時
    甫接手該項業務，原告一直要求召開會議，伊只是在會議紀
    錄第2 項記載原告提出追加之金額，並非代表被告已同意付
    款，況台灣士敏公司並未派人參加開會，所以會議紀錄登載
    台灣士敏公司後面的金額，也是原告要求追加之款項等語（
    見本院2 卷第91頁反面、第92頁）。是本件原告既不同意台
    灣士敏公司所核定之金額，則依94年2月4日會議結論，雙方
    必須自行協商追加款，但94年3月5日會議內容卻又記載台灣
    士敏公司同意支付之金額，顯與先前會議結論矛盾，更何況
    台灣士敏公司並未與會，豈能代其決定給付之金額？再者，
    台灣士敏公司亦具函表示，經其與被告確認可追加金額少於
    應追減金額，故未處理追加等情，此有該公司96年5月9日敏
    專96字第008號函在卷可參（見本院2卷第81頁），足以證明
    台灣士敏公司並未同意給付94年3月5日會議紀錄所載之款項
    ，原告主張94年3月5日會議紀錄係雙方同意追加工程款云云
    ，顯與實情有違，不足採信。則原告依該會議紀錄請求被告
    給付783,200元及法定遲延利息云云，為無理由。
(二)、長榮第二機棚工程：
  1.被告並不否認尚未給付原告140 萬元驗收款，惟辯稱：原告
    實際施作數量與原合約附件之工程估價單相較應追減278,69
    1元云云，固提出追減數量表為憑（見本院1 卷第209頁），
    為原告所否認，則被告自應負舉證之責，雖訴外人長榮國際
    機電股份有限公司（下稱長榮機電公司）提出其與被告於94
    年12月27日簽訂之工程契約書，經核算追加減工程後，追減
    金額為98,890元（含稅）（見本院2 卷第238頁至第245頁）
    ，顯與被告主張上開追減之金額不符，被告未能提出原告實
    際施作之數量以供查核，縱被告與長榮機電公司間有追減之
    事實存在，尚難據此推算兩造之實際追減數量。更何況，被
    告甫於94 年12月2日與原告就本件工程辦理高達10,600,000
    元之追加工程款，此有請款總表在卷可參（見本院1 卷第46
    頁至第49頁），即便兩造果有上開追減之事實，亦應在事後
    辦理追加之際一併考量調整，豈有拖延至今之理？是被告事
    後主張應追減278,691元云云，顯與常情有違，自無可採。
    從而，原告請求被告給付140 萬元驗收款及法定遲延利息部
    分，為有理由，應予准許。
  2.原告主張被告應給付追加工程5%之驗收款505,000元及因被
    告結算重覆扣款156,972元部分，既為被告所不爭執，則原
    告請求被告給付共計661,972元及法定遲延利息，為有理由
    ，應予准許。
  3.被告主張其他扣款抵銷之部分，茲分述如下：
  (1)長榮航太第三期維修機棚消防機房泡沫洩漏之維修費用：
    被告主張係因原告使用石棉墊片破裂導致上開機房泡沫洩漏
    ，原告則抗辯係因一齊開放閥閥蓋無法密合所致云云。惟依
    本件施工承攬書附件之消防規範第15506 章「自動泡沫撒水
    及泡沫砲塔滅火設備規範」2.3 「一齊開放閥」材質：膜片
    及墊片須為合成橡膠（見本院1 卷第232頁至第237頁），被
    告自應依約定品質之合成橡膠墊片進行施作，惟被告卻使用
    石棉墊片材質，導致長榮航太第二機棚工程消防機房內發生
    泡沫洩漏意外，業經證人即長榮機電工務部課長戊○○於本
    院審理時結證陳：本件事故係因石棉墊片破裂，並非一齊開
    放閥閥蓋未密合所致等語（見本院2 卷第77頁），被告自應
    負修復之責，是被告辯以長榮航太一號機棚亦使用石棉墊片
    云云，自與本件因材質瑕疪所生之意外事故無涉。再依合約
    第21條保固之約定：「本契約保固期間倘工程之部分或全部
    有走動、裂損、漏水或其他損壞時，經認定確係因乙方施作
    不良、材料設備品質欠佳所致，乙方須在甲方指定期限內無
    償負責修復及更換。如逾期不辦理時，甲方得代為處理，所
    需費用自保固保證金內扣抵。」（見本院1 卷第23頁反面）
    ，足見原告在保固期間負有修復之責甚明，而被告於事故發
    生後先後以95年3月2日汐止龍安郵局第111號及同年月9日第
    118號存證信函通知原告進行修復未果（見本院1 卷第157頁
    至第158頁、第161 頁至第162頁），則被告委請其他廠商施
    作修復共計支出修繕費用469,471 元（含稅），業據其提出
    暘正迫緊有限公司應受帳款明細表、出貨單，大準企業有限
    公司收據、名固工程行費用計算表、泡沫液遺漏損失計算單
    及扣款明細表為證（分見本院1卷第164頁至第168頁、第221
    頁），並分別經證人即暘正迫緊有限公司負責人辛○○、大
    準企業有限公司業務經理丙○○及名固工程行實際負責人吳
    華勇到庭證述屬實（分見本院2 卷第103頁反面、第104頁、
    第119 頁），原告空言否認上開修復費用，自無足採。又本
    件既係石棉墊片破裂致泡沫洩漏，自與泡沫系統之修正無關
    ，則原告主張30萬元修正管理費亦應抵扣云云，為無理由。
    是被告主張以469,471 元修復費用為抵銷之抗辯，為有理由
    。至被告逾此部分之抵銷，則為無理由，應予駁回。
  (2)廣播音箱及幹管出口部分：被告雖提出上宜工程款請款單為
    證（見本院1卷第208頁），惟並未舉證證明原告有何施作之
    義務，故被告執此為抵銷之抗辯，為無理由。
  (3)清潔費用173,287元部分：
    本件被告與長榮機電公司之合約範圍及總價，與兩造間之合
    約範圍及總價並非相同，被告支付長榮機電公司之清潔費，
    除能證明係屬原告支付之範圍外，尚不得全數轉而要求原告
    支付。是長榮機電公司雖以96年4月27日長機END字第070084
    號函稱：「…堡安公司自93年4月份至94年4月份，應分擔之
    垃圾清運、清潔及泥作修補費用金額，計162,777 元整（未
    稅），堡安公司已如數支付。」（見本院2 卷第67頁），惟
    此函僅能證明被告已支付其應分擔之清潔費用而已。況被告
    承攬長榮機電公司之工程總價為5,390 萬元，原告次承攬之
    工程總價只有2,800 萬元，自應依承攬價額比例分攤，被告
    主張均由原告負擔，顯不合理。再依被告對原告之追加工程
    放款明細所示，93年9月至94年4月間之電費及清潔費，業經
    扣款結付（見本院2卷第49頁），則被告主張再行扣除173,2
    87元，為無理由。
  (4)砲塔樓梯加裝扶手工程47,619元部分：
    被告主張業主要求砲塔樓梯加裝扶手，並以94年4月1日堡字
    第940401012號函請原告配合加裝（見本院1 卷第239頁），
    惟本件原告辦理追加「砲塔操作平台」之工程估價單，只有
    操作平台、欄杆，雙方並未約定砲塔樓梯須加裝扶手等情（
    見本院2 卷第50頁、第51頁），顯見扶手部分並非屬追加工
    程中原告所應施作之範圍。是被告事後另發包予富源工程企
    業社加裝扶手所生之費用，自不得主張抵銷。
  (5)管道間清潔等工程53,506元部分：
    依被告所提出富源工程企業社明細表（見本院1 卷第242頁）
    ，並無法認定係管道清潔工程所支出之費用，被告亦未提出
    其他佐證資料證明係屬原告應分擔或支付之費用，故被告執
    此為抵銷之抗辯，為無理由。
  (6)長駐人力缺席扣款計120萬元部分：
    依施工承攬書第17條第6 項約定：「本案須派二員現場工程
    師長駐工地（一員負責水系統，一員負責電氣系統），其中
    一名工程師須具CAD 製圖能力，配合修改施工圖，須一名安
    衛執照人員長駐現場」。則派駐工程師之目的在於解決施工
    現場所生之狀況，並保管已完工之工程，確保其於驗收前均
    能合於使用，故即使現場已經完工，但在未經驗收前，除得
    被告之同意外，仍不得擅自將長駐工程師撤離工地。雖被告
    之工地主任李芳裕在94 年5月11日工程連絡單上簽名確認長
    榮第二機棚完工（見本院2 卷第53頁），惟斯時尚未正式驗
    收，原告長駐人員仍有留守之義務，原告辯稱完工即可將長
    駐人員撤離云云，難謂有理由。是本件依兩造協調會之會議
    內容所示，長榮航太二期工程載明自94 年5月至94年11月間
    半年之工地管理工資10萬元（見本院2 卷第55頁），故據此
    計算被告主張原告自94年5月至95 年5月共計1年未派員之扣
    款，應以20萬元，較為適當。被告逾此部分之抵銷，為無理
    由，應予駁回。
  4.基上，原告上開請求與被告抵銷抗辯均有理由之部分，經互
    為扣抵後，原告請求被告給付1,392,501元（計算式：1,400
    ,000＋661,972－469,471－200,000＝1,392,501）及法定遲
    延利息，為有理由，應予准許。至原告逾此部分之請求及被
    告之抵銷抗辯部分，則均為無理由，應予駁回。
(三)、雲林焚化爐消防工程：
  1.尾款467,751元部分：
    原告主張本件工程已驗收完畢，惟經業主台灣士敏公司函覆
    本院稱：「…3.雲林焚化爐消防工程合約案號TM931001尚餘
    驗收款60萬元，依約需待本案業主達榮環保股份有限公司同
    意驗收後再行支付。」（本院1卷第177頁），此有該公司95
    年12月7日敏環95字第131號函在卷可參，復為原告所不爭執
    ，故本件工程尚未經台灣士敏公司驗收完成，原告自不得請
    求被告支付尾款。
  2.追加款2,700,689元部分：
    原告主張其與被告間之合約數量，與被告與業主間合約數量
    落差甚大，雙方辦理工程追加，並提出工程追加明細表及合
    約差額明細總表為憑（見本院1卷第52頁至第54頁，本院2卷
    第183頁至第196頁），為被告所否認，並辯稱：本件依合約
    第19條約定係總價發包，且雙方於93 年5月27日開會同意不
    辦理追加減帳等語，並提出會議紀錄為證（見本院2卷第235
    頁）。雖據證人即被告前任業務部協理乙○○於本院審理時
    證稱：兩造間之合約數量，確實與被告及業主間之合約數量
    有差異，但被告認數量差異在合約正負5%範圍內，則不辦理
    追加減等語（見本院2 卷165頁背面、第166頁），而台灣士
    敏公司97 年2月18日敏專97字第26號函亦敘明：「合約數量
    與實際合約數量不符，部分有數量短少情況…要驗證承商提
    供『實作數量』是否與現場施工數量相符，有實質上之困難
    ，例如部分管線長度須搭架才有辦法測量，耐熱電線部分安
    裝於RSG 管內須拆開接線盒才能清點條數與規格等耗費人力
    物力…況依合約第3條第4款：『工程報價單之數量僅供參考
    ，乙方於簽約前應先勘察工地現況並詳細確實了解甲方提供
    之所有圖說資料，若非設計變更或增加工作範圍，甲乙雙方
    不得因工程報價單之數量與施工後之數量差異要求追加（減
    ）』。」（見本院2卷第315頁），足見本件施作數量有短少
    情形，至於原告實作數量是否與施工現場數量相符部分，則
    囿於現場勘驗之困難，台灣士敏公司未能配合調查，且原告
    亦無法舉證證明其施作之實際數量，以及兩造確有合意辦理
    追加等情，原告請求被告給付追加工程款及法定遲延利息云
    云，為無理由。
  3.變更工程款592,736元部分：
    原告主張依被告指示進行變更工程施作，增加費用592,736
    元，業提出工程追加明細表、工程更改追加事項會議紀錄、
    工程估價單及相片為證（見本院1 卷第53頁，本院2卷第198
    頁至第228頁），且證人乙○○亦證陳：雖然雙方於93年5月
    27日開會同意不辦理追加減工程，但後來台灣士敏公司變更
    設計超出原合約範圍，故同意被告辦理追加，伊向原告表示
    可以辦理變更工程，所以被告出具工程更改追加事項會議紀
    錄等語（見本院2卷第165頁反面），可見原告主張被告同意
    辦理此部分變更工程，為有理由。至被告事後再執先前約定
    不得追加減之93 年5月27日會議紀錄置辯，自無可採。是本
    件兩造同意變更工程計有增設49只感知器、完工後修改、缺
    失修改及消防圖審缺失等4項，雖台灣士敏公司97年2月18日
    敏專97字第26號函，認為缺失修改及消防圖審缺失部分非屬
    變更工程，惟此部分係被告與台灣士敏公司間就認定變更工
    程範圍之爭議，尚不能更異兩造原本就上開變更工程之合意
    ，是原告依被告指示進行變更工程施作，請求被告給付592,
    736元及法定遲延利息，為有理由，應予准許。
六、綜上所述，原告依承攬合約之法律關係，請求被告給付1,98
    5,237元（計算式：1,392,501＋592,736＝1,985,237）及自
    起訴狀繕本送達翌日（即95 年10月6日）起至清償日止，按
    年息5%計算之利息，為有理由，應予准許。至原告逾此部分
    之請求，則為無理由，應予駁回。又本件原告勝訴部分，兩
    造分別陳明願供擔保請准宣告假執行或免為假執行，核無不
    合，爰分別酌定相當之擔保金額，予以准許。至原告敗訴部
    分，其假執行之聲請已失其附麗，應併予駁回。
七、本件事證已臻明確，兩造其餘主張陳述及所提之證據，經本
    院斟酌後，認均不足以影響本判決之結果，自無逐一詳予論
    駁之必要，併此敘明。
八、訴訟費用負擔之依據：民事訴訟法第79條。
中    華    民    國    97    年    8     月    8     日
                        民事第一庭法官  傅中樂
以上正本係照原本作成。
如對本判決上訴，須於判決送達後20日內向本院提出上訴狀。
中    華    民    國    97    年    8     月    8     日
                                書記官  李佩芳


司法院資訊處製作；財團法人民間司法改革基金會備份。
